臺灣雲林地方法院民事判決　　　　　　　100年度家簡字第6號
原　　　告　方莊嬌
被　　　告　吳莊甚
　　　　　　莊金珠
　　　　　　莊旻蓁
　　　　　　莊慶煌
上列當事人間請求分割遺產事件，本院於民國100 年07月15日言
詞辯論終結，判決如下：
    主      文
被繼承人莊成之遺產准予分割，分割方法如附表一所示。
原告其餘之訴駁回。
訴訟費用由兩造按每人各五分之一之比例負擔。
    事實及理由
甲、程序事項：
    被告莊慶煌經合法通知，未於言詞辯論期日到場，核無民事
    訴訟法第386 條各款所列情形，茲依原告聲請，由其一造辯
    論而為判決。
乙、實體事項：
一、原告主張：
  (一)被繼承人莊成於民國（下同）93年09月10日逝世，繼承人有
    配偶莊楊貴及子女即長女方莊嬌、長男莊府、次女吳莊甚、
    次男莊圍、三女莊金珠、四女莊旻蓁、三男莊慶煌等7 人，
    其中莊府（41年12月11日死亡）、莊圍（48年01月04日死亡
    ）均早於被繼承人莊成死亡且無嗣，故無繼承權外，被繼承
    人莊成之遺產原應由其配偶及子女5 人均分，惟配偶莊楊貴
    嗣後於97年11月07日死亡，而由其直系血親卑親屬即兩造承
    繼其對被繼承人莊成之應繼分，故兩造之應繼分應各為5 分
    之1 。
  (二)被繼承人莊成去世時，遺有如附表一所示之財產（下稱系爭
    遺產），就該部分尚未辦理公同共有登記，復因被告莊慶煌
    就如何分割系爭遺產有其個人意見，縱然原告與被告吳莊甚
    、莊金珠、莊旻蓁已有共識，兩造仍無法協議分割系爭遺產
    ，而原告因負擔多年地價稅又無法有效管理該土地已生困擾
    ，再者，被繼承人莊成並未以遺囑禁止繼承人分割遺產，兩
    造對系爭遺產也沒有不為分割之約定，而依物之使用目的亦
    無不能分割之情形，是關於被繼承人莊成所遺留之系爭遺產
    ，爰依民法第1164條之規定，訴請鈞院准予分割如附表一所
    示之土地等語，並聲明：(1)被告等應協同原告就如附表一所
    示之土地辦理繼承登記。(2)如附表一所示之土地准予變價分
    割，所得價金由兩造按如附表二所示之應繼分比例分配之。
    (3)訴訟費用由被告連帶負擔。
二、被告方面：
  (一)被告吳莊甚、莊金珠、莊旻蓁部分：同意原告之主張。
  (二)被告莊慶煌未於言詞辯論期日到場，亦未提出任何書狀作有
    利於己之聲明或陳述。
三、到場兩造不爭執之事實：
  (一)被繼承人莊成於93年09月10日死亡，其繼承人為配偶莊楊貴
    、子女即長女方莊嬌、次女吳莊甚、三女莊金珠、四女莊旻
    蓁、三男莊慶煌等6 人，又其等均未辦理拋棄繼承，故其等
    應繼分各為6 分之1 。
  (二)莊楊貴於97年11月07日死亡，其繼承人為子女即長女方莊嬌
    、次女吳莊甚、三女莊金珠、四女莊旻蓁、三男莊慶煌等5
    人，又其等均未辦理拋棄繼承，故其等應繼分各為5 分之1
    。
  (三)被繼承人莊成所遺之遺產僅有如附表一所示之土地應有部分
    。
  (四)被繼承人莊成並未以遺囑禁止分割遺產，兩造亦未以契約約
    定禁止分割遺產。
丙、得心證之理由：
一、原告主張之前開事實，已據其提出雲林縣二崙鄉○○段第13
    57地號土地登記第二類謄本、本院100 年04月28日雲院恭家
    悅決字第04058 號覆查詢繼承狀況函、戶籍謄本、繼承系統
    表、財政部臺灣省中區國稅局遺產稅免稅證明書、調解不成
    立證明書等件為證，並經本院依職權向本庭分案查詢莊楊貴
    之繼承人有無辦理拋棄繼承或陳報遺產清冊，經分案函覆查
    詢簡答表其上載明查無相關資料，有索引卡查詢證明2 份在
    卷可佐，並為被告吳莊甚、莊金珠、莊旻蓁所不爭執，而被
    告莊慶煌未於言詞辯論期日到庭，亦未提出書狀作何聲明或
    陳述以供本院審酌，本院綜合上開資料，自堪信原告之主張
    為真實。
二、按共有物分割之方法不能協議決定者，法院得因各共有人之
    聲請命為以原物分配於各共有人或變賣共有物，以價金分配
    於各共有人。而公同共有物分割之方法，除法律另有規定外
    ，應依關於共有物分割之規定，民法第824 條第2 項、第83
    0 條第2 項分別定有明文。而分割共有物究以原物分割或變
    價分割為適當，法院應斟酌當事人之意願、共有物之使用情
    形、經濟效用及全體共有人之利益等情形而為適當之分割，
    不受共有人所主張分割方法之拘束。又如以原物分配時，受
    分配人因分得的土地過小、變成畸零地，而不能利用者，對
    於受分配人或社會而言，均為損害，原物分配即難謂為適當
    之方法（最高法院88年度台上字第600 號判決、73年度台上
    字第2714號判決意旨參照) 。經查，本件被繼承人莊成所遺
    如附表一所示之土地應有部分面積為27.6平方公尺，兩造各
    自之應有部分則為如附表二應繼分所示，即每人所能分得之
    面積僅5.52平方公尺，面積均屬甚微，客觀上實無從為符於
    經濟效益之現實利用，是本院審酌土地現況、分割後面積是
    否足為有效之利用與當事人之意願等一切情狀，暨原告之主
    張及被告吳莊甚、莊金珠、莊旻蓁均同意原告之分割方案等
    情，認原告請求如附表一所示之土地應有部分准予變價分割
    ，所得價金由兩造按如附表二所示之應繼分比例分配之，要
    屬公平妥當，爰判決如主文第1 項所示。
三、次按，繼承人有數人時，在分割遺產前，各繼承人對於遺產
    全部為公同共有，民法第1151條定有明文。而繼承人請求分
    割該公同共有之遺產，性質上為處分行為，如係不動產，依
    民法第759 條規定，於未辦妥繼承登記前，不得為之。又不
    動產之繼承登記，得由任何繼承人為全體繼承人申請之，除
    經繼承人全體同意，得申請為分別共有之登記外，均應申請
    為公同共有之登記，此觀土地法第73條第1 項及土地登記規
    則第33條第1 項規定甚明。是繼承人請求他繼承人協同辦理
    不動產繼承登記，難認有保護之必要，不應准許（最高法院
    69 年 度台上字1166號判例、88年度台上字第1053號、82年
    度台上字第1783號判決參照）。經查，本件原告訴請分割如
    附表一所示之土地仍登記於被繼承人莊成名下，屬莊成之遺
    產，有前開土地登記第二類謄本可參，依法自應由全體繼承
    人共同繼承，該繼承登記既得由原告為全體繼承人申請之，
    其請求被告等協同辦理如附表一所示土地之繼承登記，揆諸
    前揭裁判意旨，即欠缺權利保護之必要，應予駁回之。
丁、因分割共有物事件本質上並無訟爭性，兩造本可互換地位，
    由任一共有人起訴請求分割，均無不可，且兩造均因本件裁
    判分割而蒙其利，由敗訴當事人負擔訴訟費用顯失公平，故
    本院認為裁判分割共有物訴訟，於法院准予分割，原告之訴
    為有理由時，仍應由兩造分別依系爭土地應繼分比例分擔訴
    訟費用較符合公平原則，故本件訴訟費用應由兩造依其應繼
    分比例負擔，始符公平。
戊、據上論結，原告之訴為一部有理由，一部無理由，依民事訴
    訟法第385 條第1 項前段、第79條、第80條之1 、第85條第
    1 項但書、第2 項，判決如主文。
中    華    民    國   100    年    7     月    29    日
                      家事法庭法   官   潘雅惠
【附表一】：被繼承人莊成之所遺財產暨分割方案
┌────────────────┬──┬──────┬────┬───────────┐
│          不動產所在            │地目│面        積│權利範圍│       分割方法       │
│                                │    │（平方公尺）│        │                      │
├────────────────┼──┼──────┼────┼───────────┤
│雲林縣二崙鄉○○段第1357地號土地│ 建 │   110.40   │  1/4   │准予變價分割，所得價金│
│                                │    │            │        │由兩造按如附表二所示之│
│                                │    │            │        │應繼分比例分配之。    │
└────────────────┴──┴──────┴────┴───────────┘
【附表二】：各繼承人之應繼分
┌──┬─────┬───┬────────┐
│編號│繼承人姓名│應繼分│      備註      │
├──┼─────┼───┼────────┤
│ 1  │方莊嬌    │ 1/5  │被繼承人之長女。│
├──┼─────┼───┼────────┤
│ 2  │吳莊甚    │ 1/5  │被繼承人之次女。│
├──┼─────┼───┼────────┤
│ 3  │莊金珠    │ 1/5  │被繼承人之三女。│
├──┼─────┼───┼────────┤
│ 4  │莊旻蓁    │ 1/5  │被繼承人之四女。│
├──┼─────┼───┼────────┤
│ 5  │莊慶煌    │ 1/5  │被繼承人之三子。│
└──┴─────┴───┴────────┘
以上正本係照原本作成。
如對本判決上訴，須於判決送達後20日內向本院提出上訴狀（須
附繕本）並需繳納上訴費用新臺幣4,500 元。
中    華    民    國   100    年    7     月    29    日
                              書記官    陳美華